臺灣桃園地方法院民事判決
                                    109年度簡上字第299號
上  訴  人  賴振茂  


訴訟代理人  鄭仁壽律師
被  上訴人  凃肯宜  

訴訟代理人  廖克明律師
複  代理人  李怡馨律師
上列當事人間請求損害賠償等事件，上訴人對於民國109年8月27
日本院108年度壢簡字第70號第一審判決提起上訴，本院於民國1
11年4月26日言詞辯論終結，判決如下：
    主  文
原判決廢棄。
被上訴人於第一審之訴及假執行之聲請均駁回。
第一、二審訴訟費用由上訴人負擔。
    事實及理由
壹、程序事項：在第二審為訴之變更或追加，非經他造同意，不
    得為之。但請求之基礎事實同一者，不在此限，民事訴訟法
    第446條第1項、第255條第1項第2款定有明文。又依同法第4
    36條之1第3項規定，前開規定於簡易程序準用之。本件被上
    訴人於原審起訴時，係以侵權行為法律關係為訴訟標的，並
    聲明：上訴人應依原判決附件所示之修復方法，將門牌號碼
    ：桃園市○○區○○路0段000巷0號8樓房屋（下稱8號8樓房屋）
    修復至不漏水。嗣上訴人提起上訴後，被上訴人以其所有門
    牌號碼：桃園市○○區○○路0段000巷00號7樓房屋（下稱10號7
    樓房屋）受有漏水之損害，亦係妨害其所有權之行使為由，
    追加物上請求權為訴訟標的，核其追加前、後之訴，請求之
    基礎事實同一，揆諸前開說明，其追加為合法，應予准許。
貳、實體事項：
一、被上訴人主張：被上訴人為10號7樓房屋所有權人，8號8樓
    房屋則為上訴人所有，茲因8號8樓房屋浴室管道漏水至10號
    7樓房屋，致10號7樓房屋受有損害，並妨害被上訴人對於該
    房屋所有權之行使，爰依侵權行為及物上請求權之法律關係
    ，求為命上訴人應依原判決附表所示修復方法將8號8樓房屋
    修復至不漏水之判決等語。
二、上訴人則以：兩造房屋非垂直上下關係，若8號8樓房屋漏水
    ，其正下方之門牌號碼：桃園市○○區○○路0段000巷0號7樓房
    屋（下稱8號7樓房屋）不可能全無漏水，然原審囑託桃園市
    建築師公會所為之鑑定報告（下稱系爭鑑定報告），以位在
    10號7樓房屋上方之門牌號碼：桃園市○○區○○路0段000巷00
    號8樓房屋（下稱10號8樓房屋）無人居住為由，排除該房屋
    為本件漏水原因之可能，在鑑定時早已下好結論，再去找尋
    鑑定理由；又8號7樓房屋與10號7樓房屋中間橫式樑柱上方
    之公共管道有明顯漏水痕跡，此處並與10號7樓房屋緊連，
    系爭鑑定報告卻未併同列入漏水原因之考量，且鑑定結果竟
    將8號8樓房屋誤載為10號8樓房屋，關於8號8樓房屋熱水管
    分布推論亦與現場位置圖不符，錯誤百出，偏頗不當。上訴
    人前已要求管理委員會將公共管道間漏水原因即屋頂之給水
    管線修復，目前公共管道間已不漏水，10號7樓房屋亦應已
    無漏水情形等語，資為抗辯。
三、原審為上訴人敗訴之判決，上訴人不服提起上訴，上訴聲明
    ：⑴原判決廢棄；⑵被上訴人在第一審之訴駁回。被上訴人則
    為答辯聲明：上訴駁回。
四、按公寓大廈專有部分、約定專用部分之修繕、管理、維護，
    由各該區分所有權人或約定專用部分之使用人為之，並負擔
    其費用。因故意或過失，不法侵害他人之權利者，負損害賠
    償責任。故意以背於善良風俗之方法，加損害於他人者亦同
    。違反保護他人之法律，致生損害於他人者，負賠償責任。
    但能證明其行為無過失者，不在此限。土地上之建築物或其
    他工作物所致他人權利之損害，由工作物之所有人負賠償責
    任，但其對於設置或保管並無欠缺，或損害非因設置或保管
    有欠缺，或於防止損害之發生，已盡相當之注意者，不在此
    限。負損害賠償責任者，除法律另有規定或契約另有訂定外
    ，應回復他方損害發生前之原狀。因回復原狀而應給付金錢
    者，自損害發生時起，加給利息。第一項情形，債權人得請
    求支付回復原狀所必要之費用，以代回復原狀。所有人對於
    無權占有或侵奪其所有物者，得請求返還之。對於妨害其所
    有權者，得請求除去之。有妨害其所有權之虞者，得請求防
    止之。公寓大廈管理條例第10條第1項、民法第184條、第19
    1條第1項、第213條、第767條第1項定有明文。
五、被上訴人主張：被上訴人為10號7樓房屋之所有權人，8樓8
    號房屋則為上訴人所有等語，並提出建物登記謄本為證，且
    為上訴人所不爭執，堪可採認（見原審卷第20至21頁），惟
    被上訴人損害賠償之請求為上訴人所否認，並以前揭情詞置
    辯，經查：
（一）關於10號7樓房屋漏水的原因，經原審委託桃園市建築師
      公會鑑定，其鑑定結果稱10號7樓房屋漏水應為8號8樓房
      屋給排水管線老舊滲漏與浴室防水不良所造成（見系爭鑑
      定報告］第5頁），上訴人則抗辯10號7樓房屋漏水係公共
      管道間漏水所致。
（二）系爭鑑定報告所載判斷漏水原因的論據是：⑴8號8樓房屋
      熱水管有漏水；⑵8號8樓房屋排水漏水及浴室防水不良；⑶
      冷水管有滲漏情事。這些論據又以建築師曹中誌、江庭芳
      到場會勘測試所見為基礎（臚列如下表），並基於渠等在
      建築技術領域之專業智識經驗而作成，該鑑定之實施過程
      與立論基礎均無悖離科學基礎或土木技術，應堪採信。
附表：
編號 論據 相關會勘及測試內容 相關紀錄 1 8號8樓房屋熱水管有漏水 108年6月21日利用給水管漏水測試機，測試8號8樓房屋的熱水管壓力，因本案建築物屋齡已約25年，推判給排水管線均已老舊，若加壓至10kg/c㎡，老舊管線恐無法承受，故將熱水管內壓力升至4kg/c㎡，後不到10分鐘明顯降壓趨近於0。熱水管降壓後至10號7樓房屋，發現以手觸摸有明顯濕潤感，並用衛生紙貼附牆壁，衛生紙明顯變濕。 系爭鑑定報告附件二第2張、附件四照片編號7至10。 2 8號8樓房屋排水漏水及浴室防水不良 108年6月21日利用連續3次浴缸蓄水後洩排水，測試8號8樓房屋是否有排水及結構體漏水情事，發現洩排水後，10號7樓（按：鑑定報告誤載為7號8樓）房屋浴室管道間有明顯漏水，且10號7樓（按：鑑定報告誤載為8號7樓）房屋浴室周圍有多處壁癌。蓄水測試。 系爭鑑定報告附件二第2張、附件四照片編號11至14。 3 冷水管有滲漏情事 108年8月6日利用給水管漏水測試機，測試8號8樓房屋冷水管壓力，但多次測試仍無法集壓，至頂樓檢查給水處，推判無法集壓的原因可能與水龍頭過於老舊，拴緊效果減弱有關，亦推判冷水管有滲漏情事造成壓力無法提升。 系爭鑑定報告附件二第3張、附件四照片編號15、16。 
（三）上訴人雖抗辯：8號8樓房屋熱水管之分布，並未經過兩造
      房屋中間之樑柱，縱使熱水管有漏水，也不會造成10號7
      樓房屋漏水，建築師曹中誌到庭作證時，當庭繪製的熱水
      管分布位置與現場位置圖不符，系爭鑑定報告之推論顯與
      現場熱水管之位置不符云云，並提出使用執照圖說平面圖
      、說明圖、現場照片及說明等件為證（見本院卷第141至1
      44、159至165頁），然查：⑴系爭鑑定報告所載鑑定結論
      ，是依建築師曹中誌、江庭芳到場會勘測試所見為基礎推
      論所得，縱使建築師曹中誌當庭繪製的熱水管分布位置與
      現場位置圖不符、縱使管線沒有直接經過漏水處，亦不能
      排除漏水從管線滲出後，經由牆壁內之縫隙從管線所未經
      過之處漏出之可能；⑵前揭鑑定過程，於108年6月21日在8
      號8樓房屋進行給水管測試，降壓後發現10號7樓房屋明顯
      濕潤、進行蓄水測試洩排水後10號7樓房屋浴室管道間有
      明顯漏水，又於108年8月6日進行冷水管壓力測試而無法
      集壓，這些都是事實，系爭鑑定報告基於此等測試之結果
      所為之推論，不能僅以上訴人所稱熱水管分布位置遽予否
      認，此部分抗辯並無可採。上訴人另抗辯：公共管道間漏
      水始為10號7樓房屋漏水之原因云云，並無證據可佐，亦
      無可採。
（四）10號7樓房屋之所以漏水，固然是8號8樓房屋給排水管老
      舊滲漏與浴室防水不良所造成，惟被上訴人既於本院審理
      中陳稱，8號8樓房屋業經新屋主按原判決附表所示修復方
      法修繕，現已無漏水等語（見本院卷第198頁），則其修
      繕已無必要，其修繕之請求為無理由，應予駁回，惟慮及
      前開漏水之原因，本件訴訟乃因上訴人拒不修繕而起，第
      一、二審訴訟費用仍均應由上訴人負擔，始屬公允。
六、綜上所述，被上訴人依公寓大廈管理條例第10條第1項、民
    法第184條、第191條第1項、第213條、第767條第1項規定，
    請求上訴人依原判決附表所示修復方法將8號8樓房屋修復至
    不漏水，為無理由，原審為被上訴人勝訴之判決，而未及審
    酌系爭房屋漏水已修復之事實，容有未洽，上訴意旨指摘原
    判決違法不當，求予廢棄改判，為有理由，爰廢棄改判如主
    文第2項所示。
七、本件事證已臻明確，兩造其餘主張、陳述及其所提證據，核
    與判決結果不生影響，爰不逐一論述，附此敘明。
八、據上論結，本件上訴為有理由，依民事訴訟法第463條、第4
    36條之1第3項、第450條、第78條、第87條，判決如主文。
中    華    民    國    111   年     5    月    13    日
                  民事第一庭  審判長法  官  林春長

                                    法  官  郭俊德

                                    法  官  孫健智
正本係照原本作成。
本判決不得上訴。　　　　　　　　　　　　　　　　　　
中　　華　　民　　國　　111 　年　　5 　　月　　16　　日
                                    書記官  鄧竹君